臺灣雲林地方法院民事判決　　　　　　　　 93年度智字第4號
原　　　告　德保有限公司
法定代理人　甲○○
被　　　告　謹億興業有限公司
兼　　　右
法定代理人　丁○○
被　　　告　乙○○
　　　　　　丙○○
右四人共同
訴訟代理人　鍾竹簧　律師
上列當事人間違反專利法事件，本院於民國94年4 月15日言詞辯
論終結，判決如下：
    主      文
原告之訴及其假執行之聲請均駁回。
訴訟費用由原告負擔。
    事實及理由
一、原告起訴主張：
　(一)其係新型第106273號專利（即隔熱浪板結構改良）之專利權
    人，嗣其發現被告謹億興業有限公司（下稱謹億公司）工廠
    內設有浪板製造機，從事隔熱浪板之生產，為此其於民國
    年7 月間向鈞院為保全證據之聲請，並將保全證據所得之照
    片送請國立中興大學鑑定，鑑定結論為「委託人（即原告）
    所提供之照片1 組，與新型專利第106273號專利內容實質相
    同」，則被告乙○○經營之謹億公司所製造之隔熱浪板顯已
    侵害其前揭專利權，為此爰依專利法第108 條、第84條，民
    法第184 條、第185 條、第179 條，公司法第23條規定提起
    本訴，並僅先請求自89年8 月1 日起至93年11月30日止之部
    分損害計新台幣（下同）505,000 元，其餘部分待日後有必
    要再為請求。又被告謹億公司、乙○○共同侵害其上揭專利
    權係屬繼續態樣，且其侵害行為持續至今仍不間斷，其對被
    告之損害賠償請求權時效應不斷重新起算，無消滅時效完成
    之問題；並聲明：被告謹億公司、乙○○應連帶給付其505,
    000 元及自起訴狀繕本送達被告之翌日起至清償日止，按年
    利率百分之五計算之利息，暨為以供擔保為條件之假執行宣
    告。
  (二)嗣於最後言詞辯論期日，又以被告謹億公司負責人已於93年
    12月23日由乙○○變更為丁○○，而謹億公司自86年2 月11
    日設立至今，據知該公司實際負責人為丙○○，乃聲請追加
    請求丁○○、丙○○等二人為共同被告，求為判令丁○○、
    丙○○等二被告應與同案被告謹億公司、乙○○連帶給付其
    505,000 元及上揭法定遲延息。
二、被告則辯以：謹億公司自86年2 月11日設立時起至93年12月
    23日止，公司負責人均係乙○○，被告丙○○並非謹億公司
    之負責人；又謹億公司所經營業務計有47項，「鋼捲浪板」
    製造僅係其中一小項，因此被告謹億公司，89年至92年營業
    收入額雖計有14,947,745元，淨利計有887,362 元，但上開
    收入及淨利並非係鋼捲浪板之產製所得。又原告雖曾聲請鈞
    院對被告謹億公司內之機械設備、產製成品等為證據保全，
    但並無證據證明，謹億公司之上開物品有侵害原告前揭專利
    權，況其後謹億公司，均未再製造隔熱浪板，原告主張被告
    有侵害其上開專利權情事，原告應負證明之責。再者，原告
    所提出之國立中興大學鑑定報告，其所提供作為鑑定物品照
    片，並無被告謹億公司之產品，又該份鑑定報告係在原告對
    被告謹億公司聲請保全證據前所作成，是該份鑑定報告，與
    被告謹億公司無關。另原告依專利法第84、85條規定，對被
    告等請求自89年8 月1 日起至93年11月30日止之損害及不當
    得利505,000 元，原告應先證明被告渠等有侵害其專利權之
    情事，退而言之，被告若有侵害原告之上開專利權，則依同
    法第84條第5 項規定，超過2 年部分，亦因罹於時效而消滅
    等語。並聲明：駁回原告之訴，及願供擔保而免為假執行之
    宣告。
三、得心證之理由：
  (一)按當事人之法定代理人其代理權消滅者，應由有代理權之法
    定代理人承受訴訟，此觀民事訴訟法第170 條之規定自明。
    查，本件被告謹億公司負責人原為同案被告乙○○，嗣於93
    年12月23日變更登記為被告丁○○之事實，有原告提出之經
    濟部94年3 月16日經授中字第09433586930 號函可稽，揆諸
    前揭說明，自應由丁○○為被告謹億公司法定代理人乙○○
    之承受訴訟人，並續行訴訟，合先敘明。次按訴狀送達後，
    原告不得追加他訴；但被告同意者，不在此限，同法第255
    條第1 項第1 款亦有明文。查，原告本起訴請求被告謹億公
    司、乙○○應連帶賠償其505,000 元及法定遲延息，嗣於本
    案最後言詞辯論期日，又聲請追加丁○○、丙○○等二人為
    共同被告，並求為判令丁○○、丙○○等二被告應與同案被
    告謹億公司、乙○○連帶賠償其505,000 元及上揭法定遲延
    息乙節，有其提出之民事追加訴訟狀在卷可憑，並為被告訴
    訟代理人當庭表示同意。職故，原告所為追加部分，核與上
    揭規定要無不合，自應准許，並予敘明。
  (二)本件原告起訴主張其係新型第106273號專利之專利權人等情
    ，業據其提出專利證書、專利公報、專利說明書（均為影本
    ）等為證，並為被告所不爭執，自屬真實。又原告主張其依
    法專有上開結構隔熱浪板之製造、販賣之權，但被告未經其
    許可，自89年8 月1 日起竟擅自製造、販賣其有專利權之隔
    熱浪板，顯已侵害其上開專利權，其自得請求自89年8 月1
    日起至93年11月30日止間，其所受之損害，或被告因製造、
    銷售系爭隔熱浪板所得之利益云云，惟為被告所否認。則本
    件應審究者為被告謹億公司是否有製造、販賣隔熱浪板並侵
    害原告所有之上開新型第106273號專利權情事。
  (三)按當事人主張有利於己之事實者，就其事實有舉證之責任；
    民事訴訟法第277 條前段定有明文。又按「民事訴訟如係由
    原告主張權利者，應先由原告負舉證之責，若原告先不能舉
    證，以證實自己主張之事實為真實，則被告就其抗辯事實即
    令不能舉證，或其所舉證據尚有疵累，亦應駁回原告之請求
    」；「請求履行債務之訴，除被告自認原告所主張債權發生
    原因之事實外，應先由原告就其主張此項事實，負舉證責任
    ，必須證明其為真實後，被告於其抗辯事實始應負證明之責
    ，此為舉證責任分擔之原則」最高法院17年上字第917 號、
    43年台上字第377 號分別著有判例可資參照。查原告主張被
    告等人有違反專利法而侵害其上開專利權情事，然為被告所
    否認，依上開規定及判例意旨，原告應負舉證證明之責。
  1.查，原告主張被告謹億公司因違反專利法而侵害其上開專利
    權，固提出其自行委託國立中興大學製作之專利侵害鑑定報
    告影本一份，以作為其主張被告有侵害其上揭專利權之證明
    ；然為被告所否認，並以原告所提供作為鑑定物品及照片，
    並無被告謹億公司之產品，又該份鑑定報告係在原告對被告
    謹億公司聲請保全證據前所作成，是該份鑑定報告，與被告
    謹億公司無關等語為辯，而觀之該份鑑定報告其說明欄載有
    ：「(1)本鑑定係依據貴公司（即原告）所提供之七件待鑑實
    物（附有照片）及新型第106273號專利權證書所作成。(2)七
    件待鑑定實物（貴公司註明分別係巨礎鋼鐵【股】公司、嘉
    瑞特【股】公司、苗佳企業有限公司、吉興企業社、衡鋼鋼
    鐵【股】公司、弘佳鐵材行、億豐浪板有限公司之產品）‧
    ‧‧」等語，且原告對被告上開辯詞亦不爭執，是自不能依
    上開鑑定報告遽而認定被告謹億公司確有
    本件侵權行為。
  2.次查，原告前聲請本院向財政部國稅局雲林縣分局調閱被告
    謹億公司於89年至93年間之各年度營利事業所得稅結算申報
    資料，以為證明被告謹億公司有侵害其上開專利權情事乙節
    ，所索資料業經該機關於94年3 月16日以中區國稅雲縣一字
    第0940003863號檢覆在卷。而觀諸上開資料（即謹億公司89
    年至92年間之各年度營利事業所得稅核定通知書、資產負債
    表、損益表等影本計18份）所載內容，其上固有營業收入、
    營業淨利等項，然此一會計科目之記載僅能證明被告謹億公
    司有營業之事實而已。從而，被告辯稱：謹億公司所營事業
    項目計有47項，「鋼捲浪板製造、加工與買賣」業務僅係其
    中一小項，因此謹億公司於89年度至92年度營業收入額雖計
    有14,947,745元，淨利計有887,362 元，但上開收入及淨利
    並非均係鋼捲浪板產製之所得；又原告雖曾聲請鈞院對謹億
    公司內之機械設備、產製成品等為證據保全，但並無證據可
    資證明，謹億公司之上開物品有侵害原告前揭專利權，況之
    後謹億公司均未再製造隔熱浪板，原告主張謹億公司有侵害
    其上開專利權情事，原告應負證明之責等語，即非無據，堪
    可採信。是自不能依上開營利事業所得稅結算申報資料遽而
    認定被告謹億公司確有本件侵權行為。
  (四)次按不當得利返還請求權，以無法律上之原因而受利益為其
    成立要件之一，故主張此項請求權成立之原告，應就無法律
    上之原因而受利益之事實，負舉證責任。本件原告主張被告
    謹億公司因侵害其上開專利權，而受有利益，然原告上開侵
    權行為之主張既未能舉證成立，且未證明被告謹億公司因其
    所主張之侵權行為而獲有利益。從而，原告本於不當得利法
    律關係，請求被告返還505,000 元不法利益，亦無憑據，不
    應准許。
  (五)綜上，原告提出其自行委託國立中興大學製作之專利侵害鑑
    定報告影本及聲請本院函調之被告謹億公司於89年至92年間
    之各年度營利事業所得稅結算申報資料，均不足證明被告謹
    億公司確有本件侵權行為，依前開法條規定及判例意旨，原
    告就此所為之請求即無從准許；另外，原告亦不能舉證證明
    被告謹億公司有何仿冒其專利產品而受有不法利益情事。職
    故，原告爰依專利法第108 條、第84條，民法第184 條、第
    185 條、第179 條，公司法第23條規定，請求被告等應連帶
    賠償其505,000 元及自起訴狀繕本送達之翌日起至清償日止
    ，按年利率百分之五計算之利息，尚無理由，應予駁回。其
    假執行之聲請，亦因訴之駁回而失所附麗，併予駁回。
四、本件事證已臻明確，兩造其餘主張舉證防禦方法，於判決結
    果不生影響，無庸一一論述，附此敘明。
五、據上論結，原告之訴為無理由，依民事訴訟法第78條，判決
    如主文。
中　　華　　民　　國　　94　　年　　4 　　月　　29　　日
                  民事第一庭    法  官  蔣得忠
以上正本係照原本作成。
如對本判決上訴，須於判決送達後20日內向本院提出上訴狀。
中　　華　　民　　國　　94　　年　　4 　　月　　29　　日
                                書記官　周玄鎮
